高雄高等行政法院判決
　　　　　　　　　　　　　　　　　　 96年度訴字第445號
　　　　　　　　　　　　　　　.
原　　　告　　甲○○
　　　　　　　乙○○
　　　　　　　丙○○
　　　　　　　丁○○
被　　　告　　台南縣政府
代　表　人　　戊○○縣長
訴訟代理人　　辛○○
　　　　　　　己○○
　　　　　　　庚○○
上列當事人間因徵收補償事件，原告不服內政部中華民國96年4
月4日台內訴字第0960021945號訴願決定，提起行政訴訟。本院
判決如下：
　　主  文
原告之訴駁回。
訴訟費用由原告負擔。
    事  實
甲、事實概要：
    緣交通部公路總局為辦理東西向快速公路北門玉井線中山高
    至台1線段E708-2標新建工程，經報奉內政部民國（下同）9
    4年8月18日台內地字第0940062169號函准予徵收台南縣下營
    鄉○○○段5049地號等232筆土地，合計面積13.6588公頃，
    並一併徵收其土地改良物，被告以95年2月9日府地用字第09
    50024451號公告徵收台南縣麻豆鎮○○○段1024-1地號等21
    1筆土地，合計面積11.4800公頃，及一併徵收其土地改良物
    ，另以95年2月9日府地用字第0950026130號公告徵收台南縣
    下營鄉○○○段5049-1地號等40筆土地，合計面積2.1788公
    頃，及一併徵收其土地改良物，公告期間為95年2月9日起至
    95年3月11日止，原告所有土地位於徵收範圍內，於公告期
    間之95年3月9日對地價補償提出異議，請求以89年度公告現
    值加計4成核計補償費，案經被告以95年3月24日府地用字第
    0950050002號函復略以：「‧‧‧二、旨揭工程業奉內政部
    核准徵收並經本府於95年2月9日府地用字第0950024451號公
    告在案，公告期間自95年2月9日起至95年3月11日止，依據
    土地徵收條例第30條規定：『被徵收之土地，應按照徵收當
    期之公告土地現值，補償其地價。‧‧‧』又土地徵收條例
    施行細則第30條規定：『本條例第30條第1項所稱徵收當期
    之公告土地現值，指徵收公告期滿次日起算第15日之公告土
    地現值。‧‧‧』故該徵收地價補償費仍應依照95年度之公
    告土地現值加4成核發。三、有關陳情書所稱本案土地公告
    現值連續調降情事乙節，經查除89年至92年因經濟不景氣，
    整體地價呈下跌趨勢致本案公告現值有微幅調降外，從93年
    至95年即未予以調降；再者公告土地現值係依據平均地權條
    例及地價調查估計規則等相關規定調查該區1年前買賣或收
    益實例，並參酌當地當時整體地價動態，提請本縣地價及標
    準地價評議委員會會議評議通過，故本案地價應屬合理。」
    等語駁回原告之異議。原告不服，提起訴願，遭決定不受理
    ，遂提起本件行政訴訟。
乙、兩造之聲明：
一、原告甲○○未於言詞辯論期日到場，惟據其提出之書狀聲明
    及原告乙○○、丙○○、丁○○聲明均求為判決：
（一）訴願決定及原處分均撤銷。
（二）訴訟費用由被告負擔。
二、被告聲明求為判決：
（一）原告之訴駁回。
（二）訴訟費用由原告負擔。
丙、兩造主張之理由：
一、原告甲○○未於準備程序及言詞辯論期日到場，惟據其所提
    出之書狀主張之理由及原告乙○○、丙○○、丁○○主張之
    理由：
（一）按「直轄市或縣（市）主管機關於接到中央主管機關通知
      核准徵收案時，應即公告，並以書面通知土地或土地改良
      物所有權人及他項權利人。」「土地權利關係人對於第18
      條第1項之公告有異議者，應於公告期間內向該管直轄市
      或縣（市）主管機關以書面提出。該管直轄市或縣（市）
      主管機關接受異議後應即查明處理，並將查處情形以書面
      通知土地權利關係人。被徵收土地權利關係人對於徵收補
      償價額不服前項查處情形者，該管直轄市或縣（市）主管
      機關得提請地價評議委員會復議，土地權利關係人不服復
      議結果者，得依法提起行政救濟。」分別為土地徵收條例
      第18條第1項、第22條第1項、第2項所明定。故有關徵收
      補償處分之救濟程序，依土地徵收條例第22條規定，係循
      查處及復議程序處理，異議查處程序結束後，相對人如對
      查處結果不服，作成原查處處分之機關有權將查處結果送
      交地價評議委員會「復議」，如處分相對人有異議，而查
      處機關又不主動將查處結果提請地價評議委員會復議，則
      處分相對人應可直接以查處處分為行政爭訟之標的，提起
      訴願及行政訴訟，故縣市政府是否將查處結果送交地價評
      議委員會復議，應非受處分之相對人提起行政爭訟所必須
      之先行程序。本件原告對被告公告徵收之內容不服，並於
      95年3月9日提出異議請求被告以每平方公尺1200元（即89
      年度之公告現值）加計4成給予補償，惟被告旋以95年3月
      24日府地用字第0950050002號函查處，原告對被告查處不
      服提起訴願，而被告亦無意依職權將查處情形送交地價評
      議委員會復議，則訴願機關於受理後，自應為實體審理，
      乃內政部竟以「訴願人未經合法復議程序，逕行提起訴願
      ，其訴願為不合法」云云，遽為「訴願不受理」之決定，
      實有違誤。況復議權在被告，原告並無復議權，被告只須
      不提出復議，則訴願決定機關即可作成不受理決定，訴願
      程序豈非形同虛設。
（二）次按平均地權條例第46條規定：「直轄市或縣（市）政府
      對於轄區內之土地，應經常調查其地價動態，繪製地價區
      段圖並估計區段地價後，提經地價評議委員會評定，據以
      編製土地現值表於每年1月1日公告，作為土地移轉及設定
      典權時，申報土地移轉現值之參考；並作為主管機關審核
      土地移轉現值及補償徵收土地地價之依據。」另土地法施
      行法第40條規定：「地價調查估計及土地建築改良物估價
      之估價標的、估價方法、估價作業程序、估價報告書格式
      及委託估價等事項之規則，由中央地政機關定之。」內政
      部基於此項法規授權所訂立之「地價調查估計規則」，即
      為地政機關調查估計每宗土地現值之作業規範。
（三）又地價調查估計規則第3條規定：「地價調查估計之程序
      如下：一、蒐集、製作或修正有關之基本圖籍及資料。二
      、調查買賣或收益實例、繪製地價區段草圖及調查有關影
      響區段地價之因素。三、估計實例土地正常單價。四、劃
      分或修正地價區段。五、估計區段地價。六、計算宗地單
      住地價。」第4條規定：「地價調查應以買賣實例為主，
      無買賣實例者，得調查收益實例。」第6條規定：「調查
      買賣實例或收益實例時，應依買賣實例調查估價表或收益
      實例調查估價衷之項目調查並填寫之。前項調查得向當事
      人、四鄰、不動產估價師、不動產經紀人員、地政士、金
      融機構、公有土地管理機關、司法機關或有關機關（構）
      為之。」第9條規定：「第3條第2款所稱影響區段地價之
      因素，包括土地使用管制、交通運輸、自然條件、土地改
      良、公共建設、特殊設施、工商活動、房屋建築現況、土
      地利用現況、發展趨勢及其他影響因素之資料等。前項影
      響區段地價之資料，應依地價區段勘查表規定之項目勘查
      並填寫。」第21條第1項規定：「估計區段地價之方法如
      下：一、有買賣實例或收益實例估計正常單價之區段，以
      調整至估價基準日之實例土地正常單價，求其中位數為各
      該區區地價。二、無買賣實例或收益實例之區段，
      應於鄰近或適當地區選取二個以上使用分區或編定用地相
      同，且依前款估計出區區，作為基準地價區段
      ，按影響地價區域因素評價基準表及影響地價區域因素評
      價基準明細表，修正估計目標地價區區地價。無法
      選取使用分區或編定用地相同之基準地價區段者，得以鄰
      近使用性質類似或其他地價區區地價修正之。估計
      區段地價之過程及決定區段地價之理由，應填載於區段地
      價估價報告表。」
（四）由上開地價調查估計規則第4條、第21條第1項之規定內容
      可知，有買賣實例或收益實例可供估計正常單價之區段，
      應以買賣實例或收益實例作為估計區段地價之方法，若無
      買賣實例或收益實例，始得依照地價調查估計規則第21條
      第1項第2款規定之方法估計區段地價。因此，在有買賣實
      例或收益實例足供作為評估地價之參考標準時，自不能任
      意捨棄不採，否則，即違背地價調查估計規則第21條之規
      定。
（五）本件被告於訴願程序中雖主張本件95年度土地公告現值之
      擬定係經調查各地價區段內土地買賣價格，經蒐集比較後
      採用正常合理價格，依據地價調查估計規則第21、22、23
      條規定計算宗地單價，並提請該縣標準地價及地價評議委
      員會評議通過云云。惟被告究竟曾調查蒐集哪些土地交易
      實例？地價評議委員會之評議過程究竟如何？並未見被告
      提出相關資料，故被告稱系爭土地公告現值之擬定均依法
      辦理云云，已值懷疑。況據原告查證得知（1）第3人陳萬
      來所有坐落台南縣下營鄉○○○段5030號土地，於92年9
      月間曾以每分地143萬元（每平方公尺約1,474元）出售與
      曾新作；（2）第3人陳曾去亦於92年間以3分地總價430萬
      元（每平方公尺約1,478元），將其所有坐落茅港尾段503
      1號土地出售予陳明生；（3）此外，第3人謝李秋蘭亦曾
      於95年間以每分地136萬元（每平方公尺約1,402元），向
      原地主購買坐落下營鄉○○○段5022號土地。上開買賣實
      例之標的土地均緊鄰原告前揭被徵收之茅港尾段土地，且
      土地買賣價格與被告所公告之土地現值明顯差距過大（以
      上述3之買賣實例比較，被告擬定之公告現值，約僅市價
      之6成，差距約500元），被告故意不採前述買賣實例作為
      估計系爭土地區段地價之參考標準，顯已違反地價調查估
      計規則第21條第1項第1款之規定。又被告在93年度將公告
      地價由每平方公尺1,000元調降至900元（被告稱92年度後
      未再調降地價是答辯不實），而94、95年度雖未再調整公
      告地價，然實質上公告地價的調整具有連動性，即93年度
      有誤也影響94、95年度公告地價的調整正確性，尤其是在
      94、95年度未調整地價的情況，93年度的公告地價更是實
      質的影響，按93年度的公告地價和交易實例相去甚遠，不
      免讓人對其公正性產生懷疑，況且，地價評議委員的聘任
      和會議的召開，被告均參與其中。從而，地價評議委員會
      根據被告錯誤之查估資料評定之土地現值，亦有違誤。系
      爭土地公告現值之調查估計程序既有違誤，則被告以該土
      地之公告現值作為系爭茅港尾段土地補償地價之計算依據
      ，自亦有違誤。
（六）再者，依地價及標準地價評議委員會評議作業規範第6點
      規定「本會對於地價、土地改良物價額、標準地價或徵收
      補償地價加成補償成數之評議，應切合該地當時土地或土
      地改良物之實值。」茲被告自90年起連續調降系爭土地公
      告現值，目的無非欲藉此減輕徵收補償費之負擔，惟被告
      連年調降土地公告現值之結果，已造成系爭土地之公告現
      值明顯偏低，根本未能切合當時土地之實值。再者，原告
      所有系爭土地向東延伸至台173線，是嘉南平原農業菁華
      區，兩次土地重劃，地形工整、機械耕作、水利設施完備
      ，每年可兩穫稻米和一期蔬菜，如此優質農地，土地所有
      人若非因經濟所迫，殆無人願出售土地，且一有出售土地
      之消息，馬上即有人願出價購買，由此即可窺見系爭土地
      之價值，是以當被告執意違法更改路線，欲將系爭土地徵
      收作為道路用地時，大多數地主無不極力抗爭。相較於坐
      落下營段之土地，雖亦屬農業用地，然下營段之土地因地
      勢低窪，每遇下雨即遭受水患之災，因而農作收成常需看
      老天爺之眼色，土地價值低落，故地主無不爭相出售，但
      卻始終乏人問津（僅偶而有人購入欲作為取得農保身分之
      用途），是以下營段土地之地主反而企盼政府徵收土地。
      然被告卻將位處農業精華區段、價值高昂之茅港尾段土地
      ，與時常遭受水患、乏人問津之下營段土地，二者之土地
      公告現值均定為每平方公尺900元，非但低估系爭茅港尾
      段土地之價值，且對於影響區段地價之各項因素，顯然未
      詳加調查審認，已有違背地價調查估計規則第3條、第9條
      規定之情形。再參諸前述茅港尾段5030號、5031號、5022
      號土地實際買賣成交價格（每平方公尺價格均高於1,400
      元以上），更足見被告及地價評議委員會將系爭茅港尾段
      土地公告現值定為每平方公尺900元，顯然未切合當時土
      地之實值，與前揭地價及標準地價評議委員會評議作業規
      範第6點之規定亦有違背，從而，被告以此作為系爭土地
      補償地價之計算依據，自有違誤不當。
（七）至被告辯稱調降地價是因不景氣，惟何以淹水區比農業精
      華區還抗跌？精華區比淹水區每平方公尺多調降100元？
      又被告稱同屬東西向快速公路北門玉井線中山高至台一線
      段E708-2標新建工程沿線經過區區地價平衡之
      考量，故其公告現值均為每平方公尺900元。惟若同屬沿
      線經過區段也可以作為公告現值判斷標準，何以不將茅港
      尾段比照麻豆段的公告現值，因茅港尾段和麻豆段也同屬
      沿線經過區段，是否表示評定地價已涉與事件無關之考量
      ？另將在客觀上乏人問津之淹水區和精華區評為相同公告
      現值，背離真實價值甚遠之評價結果，是否也已違背一般
      有效之價值判斷？足見被告及地價評議委員會，並非以理
      性、客觀公平公正狀況下，密集連續調降地價。
（八）綜上所述，被告就系爭土地地價之調查估計過程，既未確
      實依照「地價調查估計規則」之規定進行估價，且地價評
      議委員會就系爭土地公告現值之評定亦與「地價及標準地
      價評議委員會評議作業規範」第6點之規定相違背，則原
      告請求被告按每平方公尺1,200元（即89年度公告現值）
      加4成補償原告被徵收之土地，應屬合法有據，乃被告拒
      不採納原告之請求，已有違誤，而訴願決定機關未將被告
      之原處分撤銷，且不受理原告所提之訴願，其認事用法亦
      有違誤。
二、被告答辯之理由：
（一）按「．．．被徵收土地權利關係人對於徵收補償價額不服
      前項查處情形者，該管直轄市或縣（市）主管機關「得」
      提請地價評議委員會復議．．．」為土地徵收條例第22條
      第2項所明定。本件原告不服被告95年3月24日府地用字第
      0950050002號異議查處函，提起訴願，被告再查明結果無
      誤，遂依職權否提地價評議委員會復議，嗣將原告訴願書
      移送內政部審理，先予敘明。
（二）次按「徵收土地或土地改良物應發給之補償費，應於公告
      期滿後15日內發給之。」「被徵收之土地，應按照徵收當
      期之公告土地現值，補償其地價。．．．前項徵收補償地
      價，必要時得加成補償；其加成補償成數，由直轄市或縣
      （市）主管機關比照一般正常交易價格，提交地價評議委
      員會於評議當年期公告土地現值時評定之」「．．．所稱
      徵收當期之公告土地現值，指徵收公告期滿次日起算第15
      日之公告土地現值。．．．」為土地徵收條例第20條、第
      30條及其施行細則第30條所明定。本件係95年3月11日公
      告期滿，故徵收地價之補償應依95年公告現值加成，而非
      依89年公告現值加4成。
（三）又按平均地權條例第15、46條規定：「直轄市或縣（市）
      主管機關辦理規定地價或重新規定地價之程序如左：一、
      分區調查最近1年之土地買賣價格或收益價格。．．．」
      「直轄市或縣（市）政府對於轄區內之土地，應經常調查
      其地價動態，繪製地價區段圖並估計區段地價後，提經地
      價評議委員會評定，據以編製土地現值表於每年1月1日公
      告，作為土地移轉及設定典權時，申報土地移轉現值之參
      考；並作為主管機關審核土地移轉現值及補償徵收土地地
      價之依據。」及地價調查估計規則第17條規定：「地價實
      例估計完竣後，應將估計之土地正常單價調整至估價基準
      日。．．．第1項估價基準日指每年9月1日。」被告於評
      定95年期公告土地現值時，係參酌前1年度經常調查而得
      之地價動態（即93年9月1日至94年8月31日期間所蒐集之
      買賣實例或收益實例），再者，評定區段地價，所須參考
      之資料，非僅買賣實例一端，土地公告現值係依市價為基
      礎，考量經濟、稅務、各區段地價之平衡、特殊環境及上
      期公告土地現值等因素推算後，提交地價評議委員會評定
      之。又公告土地現值，除得作為徵收土地補償地價之標準
      外，亦作為課徵土地增值稅時計算漲價數額之依據，是以
      ，應依平均地權條例第46條、地價調查估計規則等相關法
      令規定作成，而不得僅因欲達特定目的，刻意設法予以提
      高或降低。
（四）原告訴稱本件曾調查蒐集哪些土地交易實例乙節，經查系
      爭土地係屬第168區段，前經台南縣麻豆地政事務所以95
      年12月28日所地價字第0950012256號函說明並檢附相關買
      賣實例在案；另原告主張系爭土地公告現值自90年起連續
      調降乙節，經查除89年至92年因經濟不景氣，整體地價呈
      現下跌趨勢致系爭土地公告現值有微幅調降外，從93年至
      95年即未予調降，又本件95年度公告現值之擬定係經調查
      各地價區段1年內土地買賣價格實例，經蒐集比較後採用
      正常合理價格，依據平均地權條例及地價調查估計規則相
      關規定估計區段地價，並提請被告地價及標準地價評議委
      員會94年第3次會議評議通過，故本件地價應屬合理；至
      原告所稱台南縣下營鄉○○○段5030、5031、5022地號等
      3筆鄰近土地買賣實例部分，經查其原因發生日期分別為
      92年及95年，非屬1年內（即93年9月1日至94年8月31日期
      間）之買賣實例，爰不足參採。
（五）再者，按最高行政法院95年度判字第2143號判決之法律見
      解：「．．．依地價及標準地價評議委員會組織規程第4
      條之規定，地價及標準地價評議委員會之成員，包括議員
      代表、地方公正人士、對地價有專門知識之人士、建築師
      公會代表、銀行公會代表及地政、財政、工務或都市計畫
      、建設及農林機關主管等。顯見有關地價及徵收補償地價
      加成補償成數之判斷，係經由委員會所作成，而其特性在
      於經由不同屬性之代表，根據不同之見解，獨立行使職權
      ，共同作成決定，應認享有判斷餘地。在判斷餘地範圍內
      ，行政法院只能就行政機關判斷時，有無遵守法定秩序、
      有無基於錯誤之事實、有無遵守一般有效之價值判斷原則
      、有無夾雜與事實無關之考慮因素等事項審查，其餘有關
      行政機關之專業認定，行政法院應予尊重。次按『土地徵
      收，係國家因公共事業之需要，對人民受憲法保障之財產
      權，經由法定程序予以剝奪之謂。規定此項徵收及其程序
      之法律必須符合必要性原則，並應於相當時間內給予合理
      補償。』『人民之財產權應予保障，憲法第15條設有明文
      。國家機關依法行使公權力致人民之財產遭受損失，若逾
      其社會責任所應忍受之範圍，形成個人之特別犧牲者，國
      家應予合理之補償。』『國家因公用或其他公益目的之必
      要，雖得依法徵收人民之財產，但應給予合理之補償。』
      司法院業已著成釋字第425號、第440號、第516號解釋。
      再觀之土地徵收條例第30條第1項規定：『被徵收之土地
      ，應按照徵收當期之公告土地現值，補償其地價。在都市
      計畫區內公共設施保留地，應按毗鄰非公共設施保留地之
      平均公告土地現值，補償其地價。』由此可知，徵收土地
      應給予之補償，應遵循之原則乃『合理補償』，而非『盡
      量補償』或『較優補償』；至立法機關制定法律規定徵收
      土地應依公告土地現值為補償，此項規定復未經認定為違
      憲，應認已達『合理補償』之要求，事實當然。又公告土
      地現值，除得作為徵收土地之補償地價之標準外，依平均
      地權條例第38條第1項、第46條規定，又作為課徵土地增
      值稅時計算漲價數額之依據。公告土地現值較高，被徵收
      土地之所有權人可獲得較高之補償地價，固較有利；惟對
      移轉或設定典權土地之所有權人而言，則因而需繳納較高
      之土地增值稅，較為不利。故公告土地現值之評定，自應
      依平均地權條例第46條、地價調查估計規則等相關法令規
      定作成，不得僅因欲達特定目的，刻意設法予以提高或降
      低。從而，於評定公告土地現值時，不得因欲使徵收土地
      之原所有權人獲得較高之補償，而就法令之解釋或具體之
      地價評定時故為有利於原土地所有權人之作為。．．．惟
      平均地權條例第46條規定：『直轄市或縣（市）政府對於
      轄區內之土地，應經常調查其地價動態，繪製地價區段圖
      並估計區段地價後，提經地價評議委員會評定，據以編製
      土地現值表每年1月1日公告，作為土地移轉及設定典權時
      ，申報土地移轉現值時之參考；並作為主管機關審核土地
      移轉現值及補償徵收土地地價之依據。』．．．」依此規
      定，被告於評定95年度公告土地現值時，應依據者乃前1
      年度（94年）經常調查而得之地價動態，而非89年之地價
      資料。原告以非適法之92年及95年買賣實例即據以論斷被
      告公告土地現值之評定有失偏低，亦乏依據。此外，原告
      所述，無非係就被告所屬地價及標準地價評議委員會享有
      判斷餘地之專業判斷予以爭執，而其並未指出被告為判斷
      時，未遵守法定秩序，或基於錯誤之事實為之，或未遵守
      一般有效之價值判斷原則，或夾雜與事件無關之考慮因素
      等情事，其原告主張殊無理由。另原告陳述位處農業精華
      區段、價值高昂之茅港尾段土地，與時常遭受水患、乏人
      問津之下營段土地，二者之土地公告現值均定為每平方公
      尺900元乙節，經查茅港尾段168地價區段及其毗鄰之下營
      段95地價區段均屬特定農業區農牧用地（下營段95地價區
      段內現況除部分土地作為養魚池外，大部分則為農業使用
      ），且同屬東西向快速公路北門玉井線中山高至台1線段E
      708-2標新建工程沿線經過區區地價平衡之考
      量，故其公告土地現值均為900元/平方公尺無誤。
（六）又原告請求被告應再給付其徵收補償金之差額共計189萬5
      ,280元乙節，查土地徵收補償之地價及其他補償應以法有
      明定者為限，且地價、補償費之給予，係土地徵收之合法
      要件之一。國家實施土地徵收而未給予地價補償者，其法
      效為何，學說見解固非一致，然參酌司法院釋字第110號
      解釋：「．．．需用土地人不於公告完畢後15日內，將應
      補償地價及其他補償費額繳交主管機關發給完竣者，依司
      法院解字第2704號解釋，其徵收土地核准案，固應從此失
      其效力。」意旨以觀，似不採請求權發生說，從而人民對
      政府並無徵收補償之公法上請求權，則其對於補償費部分
      ，亦不生公法上之給付請求權，僅能於對補償金額不服時
      ，提起撤銷訴訟，故本件給付訴訟部分，其請求為無理由
      而不應准許，併此敘明。
　　理  由
甲、程序部分：
一、本件原告甲○○經合法通知，無正當理由，未於言詞辯論期
    日到場，核無行政訴訟法第218條準用民事訴訟法第386條所
    列各款情形，爰依被告之聲請，由其一造辯論而為判決，合
    先敘明。
二、按「直轄市或縣（市）主管機關於接到中央主管機關通知核
    准徵收案時，應即公告，並以書面通知土地或土地改良物所
    有權人及他項權利人。」「土地權利關係人對於第18條第1
    項之公告有異議者，應於公告期間內向該管直轄市或縣（市
    ）主管機關以書面提出。該管直轄市或縣（市）主管機關接
    受異議後應即查明處理，並將查處情形以書面通知土地權利
    關係人。被徵收土地權利關係人對於徵收補償價額不服前項
    查處情形者，該管直轄市或縣（市）主管機關得提請地價評
    議委員會復議，土地權利關係人不服復議結果者，得依法提
    起行政救濟。」土地徵收條例第18條第1項、第22條第1項、
    第2項定有明文。是有關徵收補償處分之救濟程序，依土地
    徵收條例第22條之規定，係循查處及復議程序處理，異議查
    處程序結束後，相對人如對查處結果不服，作成原查處處分
    之機關（即縣市政府）有權將查處結果送交地價評議委員會
    「復議」，如果處分相對人有異議，而查處機關又不主動將
    查處結果提請地價評議委員會復議，則處分相對人應可直接
    以查處處分為行政爭訟之標的，提起訴願及行政訴訟，是縣
    市政府是否將查處結果送交地價評議委員會復議，並非受處
    分之相對人提起行政爭訟所必須之先行程序，本件原告對地
    價補償不服，於95年3月9日提出異議請求被告以每平方公尺
    1,200元（即89年度之公告現值）加計4成給予補償，惟被告
    旋以95年3月24日府地用字第0950050002號函查處，原告對
    被告查處不服提起訴願，而被告亦無意依職權將查處送交地
    價評議委員會復議等情，業據被告陳述綦詳，則原告直接以
    被告上開函文為標的，循序提起訴願及行政訴訟，應屬合法
    ，本院自得予以實體審理，合先敘明。
乙、實體部分：
一、按「直轄市或縣（市）政府對於轄區內之土地，應經常調查
    其地價動態，繪製地價區段圖並估計區段地價後，提經地價
    評議委員會評定，據以編製土地現值表於每年1月1日公告，
    作為土地移轉及設定典權時，申報土地移轉現值之參考；並
    作為主管機關審核土地移轉現值及補償徵收土地地價之依據
    。」為平均地權條例第46條所規定。次按「被徵收之土地，
    應按照徵收當期之公告土地現值，補償其地價。在都市計畫
    區內之公共設施保留地，應按毗鄰非公共設施保留地之平均
    公告土地現值，補償其地價。前項徵收補償地價，必要時得
    加成補償；其加成補償成數，由直轄市或縣（市）主管機關
    比照一般正常交易價格，提交地價評議委員會於評議當年期
    公告土地現值時評定之。」「本條例第30條第1項所稱徵收
    當期之公告土地現值，指徵收公告期滿次日起算第15日之公
    告土地現值。但徵收公告後，公告土地現值依平均地權條例
    第46條規定評定，加成補償成數依本條例第30條第2項規定
    評定，評定結果徵收補償地價降低者，仍按徵收公告時之徵
    收補償地價補償。」分別為土地徵收條例第30條第1項、第2
    項及土地徵收條例施行細則第30條第1項所明定。
二、本件交通部公路總局為辦理東西向快速公路北門玉井線中山
    高至台1線段E708-2標新建工程，經報奉內政部94年8月18日
    台內地字第0940062169號函准予徵收台南縣下營鄉○○○段
    5049地號等232筆土地，合計面積13.6588公頃，並一併徵收
    其土地改良物，被告以95年2月9日府地用字第0950024451號
    公告徵收台南縣麻豆鎮○○○段1024-1地號等211筆土地，
    合計面積11.4800公頃，及一併徵收其土地改良物，另以95
    年2月9日府地用字第0950026130號公告徵收台南縣下營鄉○
    ○○段5049-1地號等40筆土地，合計面積2.1788公頃，及一
    併徵收其土地改良物，公告期間為95年2月9日起至95年3月1
    1日止，原告所有土地位於徵收範圍內，於公告期間即95年3
    月9日對地價補償提出異議，請求以89年度公告現值加計4成
    核計補償費，案經被告以95年3月24日府地用字第095005000
    2號函復略以：「‧‧‧二、旨揭工程業奉內政部核准徵收
    並經本府於95年2月9日府地用字第0950024451號公告在案，
    公告期間自95年2月9日起至95年3月11日止，依據土地徵收
    條例第30條規定：『被徵收之土地，應按照徵收當期之公告
    土地現值，補償其地價‧‧‧。』又土地徵收條例施行細則
    第30條規定：『本條例第30條第1項所稱徵收當期之公告土
    地現值，指徵收公告期滿次日起算第15日之公告土地現值。
    ‧‧‧』故該徵收地價補償費仍應依照95年度之公告土地現
    值加4成核發。三、有關陳情書所稱本案土地公告現值連續
    調降情事乙節，經查除89年至92年因經濟不景氣，整體地價
    呈下跌趨勢致本案公告現值有微幅調降外，從93年至95年即
    未予以調降；再者公告土地現值係依據平均地權條例及地價
    調查估計規則等相關規定調查該區1年前買賣或收益實例，
    並參酌當地當時整體地價動態，提請本縣地價及標準地價評
    議委員會會議評議通過，故本案地價應屬合理。」等語駁回
    原告之異議等情，業據兩造分別陳明在卷，並有原告95年3
    月9日異議書、被告95年2月9日府地用字第0950024451號公
    告、被告95年2月9日府地用字第0950026130號公告及95年3
    月24日府地用字第0950050002號異議查處函附原處分卷及訴
    願卷可稽，洵堪認定。
三、原告提起本件訴訟係以：台南縣下營鄉○○○段5030號、50
    31號、5022號等3筆土地均緊鄰原告被徵收之土地，該等土
    地實際買賣成交價格與被告所公告之土地現值明顯差距過大
    ，被告不採前述買賣實例作為估計系爭土地區段地價之參考
    標準，顯已違反地價調查估計規則之規定；又原告所有系爭
    土地屬嘉南平原農業菁華區，價值高昂，被告卻自90年起連
    續調降土地公告現值，造成公告現值明顯偏低，未能切合當
    時土地之實值，有違地價及標準地價評議委員會評議作業規
    範第6點之規定等語，資為爭議。
四、經查，本件原告所有坐落台南縣下營鄉○巷○段5042-1、50
    43-1、4974-1、4952-1號等4筆土地，位於東西向快速公路
    北門玉井線中山高至台1線段E708-2標新建工程範圍內，經
    被告以95年2月9日府地用字第0950024451號公告及95年2月9
    日府地用字第0950026130號公告徵收，被告按其徵收當期公
    告土地現值（即徵收公告期滿第15日當時之公告土地現值）
    ，即按系爭土地95年度公告土地現值每平方公尺900元，另
    加4成予以補償等情，此有台南縣地價及標準地價評議委員
    會94年第3次會議紀錄及系爭土地95年度公告土地現值附於
    原處分及本院卷可憑，則系爭土地其補償地價按徵收當期95
    年度公告土地現值加4成核發，已反映一般正常交易價格，
    揆諸前揭明文，並無不合。
五、次按地價調查估計規則第3條規定：「地價調查估計之辦理
    程序如下：一、蒐集、製作或修正有關之基本圖籍及資料。
    二、調查買賣或收益實例、繪製地價區段草圖及調查有關影
    響區段地價之因素。三、估計實例土地正常單價。四、劃分
    或修正地價區段，並繪製地價區段圖。五、估計區段地價。
    六、計算宗地單位地價。」第4條第1項規定：「地價調查應
    以買賣實例為主，無買賣實例者，得調查收益實例。」第7
    條規定：「買賣實例如有下列情形之一，致價格明顯偏高或
    偏低者，應先作適當之修正，記載於買賣實例調查估價表：
    一、急買急賣。二、期待因素影響之交易．．．十一、其他
    特殊交易。」第8條規定：「買賣實例除依前條規定辦理外
    ，並應就下列事項詳予查證確認後，就買賣實例價格進行調
    整，並記載於買賣實例調查估價表：一、交易價格及各項稅
    費之負擔方式。二、有無特殊付款方式。三、實例狀況。」
    ；第14條第1項第1款規定：「以買賣實例估計土地正常單價
    方法如下：一、判定買賣實例情況，非屬特殊情況者，買賣
    實例總價格即為正常買賣總價格；其為特殊情況者，應依第
    7條及第8條規定修正後，必要時並得調查鄰近相似條件土地
    或房地之市場行情價格，估計該買賣實例之正常買賣總價格
    。」第21條第1項第1款規定：「估計區段地價之方法如下：
    一、有買賣實例或收益實例估計正常單價之區段，以調整至
    估價基準日之實例土地正常單價，求其中位數為各該區區地價。」則公告現值調查估計之步驟，應循地價調查估
    計規則第3條各款規定之程序逐一踐行，即地價調查應以買
    賣實例為主，無買賣實例者，得調查收益實例。有買賣實例
    者，並視有無急買急售等特殊交易狀況，決定是否調整修正
    交易價格；如無特殊交易狀況，買賣實例之價格即為正常價
    格，再按地價總指數之漲跌情形所算出之調整係數，將買賣
    實例所顯示之正常價格調整至估價基準日。查系爭土地劃分
    為台南縣下營鄉○○○段168地價區段，被告於調查估計區
    段地價時，係將毗鄰系爭土地之地價區段1年內土地買賣價
    格實例，經蒐集比較後採用正常合理價格，依據平均地權條
    例及地價調查估計規則相關規定估計區段地價，此有地價區
    段圖及買賣實例調查表附於訴願卷可稽，則被告既已踐行相
    關之法定程序，其提供94年間毗鄰系爭土地買賣實例調查估
    價表予地價評議委員會審查，即無違誤，地價評議委員會據
    此作成之評定之結果，亦無不合。至原告主張：台南縣下營
    鄉○○○段5030號、5031號、5022號等3筆土地均緊鄰原告
    被徵收之土地，該等土地實際買賣成交價格與被告所公告之
    土地現值明顯差距過大，被告不採前述買賣實例作為估計系
    爭土地區段地價之參考標準，顯已違反地價調查估計規則之
    規定云云。惟按地價調查估計規則第1條第2項規定：「依本
    規則所為之地價調查估計，應符合平均地權條例有關規定。
    （第2項）」；而平均地權條例第15條規定：「直轄市或縣
    （市）主管機關辦理規定地價或重新規定地價之程序如左：
    一、分區調查最近1年之土地買賣價格或收益價格。二、依
    據調查結果，劃分地價區區地價後，提交地價評
    議委員會評議。三、計算宗地單位地價。四、公告及申報地
    價，其期限為30日。五、編造地價冊及總歸戶冊。」則地價
    調查估計實務上，買賣實例之蒐集應以前1年者為限，然原
    告所指茅港尾段5030、5031、5022地號等3筆鄰近土地買賣
    實例部分，其原因發生日期分別為92年及95年，非屬最近1
    年之買賣實例，況評定區段地價，所須參考之資料，非僅買
    賣實例一端，故原告此之所訴，並不足採。
六、未按作為補償徵收土地地價依據之公告土地現值，係依平均
    地權條例第15條、第46條及地價調查估計規則相關規定，由
    直轄市及縣（市）政府對於轄區內之土地，應分別區段、地
    目、地價等級，經常調查其地價動態及市價，每年編製土地
    現值表一次，提經地價評議委員會評定後分區公告；而實際
    現場作業程序，係由土地調查人員備齊地籍藍晒圖、地價略
    圖、地形圖及都市計畫有關圖說，並赴實地就土地之一般狀
    況、位置、交通、工商繁榮程度、都市計畫情形、使用現況
    、地價差異等詳為調查，再就地段相連，地價相近之土地劃
    分同一地價區段；調查時並調查近一年之買賣市價或收益情
    形，且注意地價形成之時間，及參照各種影響地價之因素及
    其影響之程度，必要時並得參照近年來本區段地價變動趨勢
    及其他市價比較推定其地價，互相參照校證之。另按「依地
    價及標準地價評議委員會組織規程第4條之規定，地價及標
    準地價評議委員會之成員，包括議員代表、地方公正人士、
    對地價有專門知識之人士、建築師公會代表、銀行公會代表
    及地政、財政、工務或都市計畫、建設及農林機關主管等。
    顯見有關地價及徵收補償地價加成補償成數之判斷，係經由
    委員會所作成，而其特性在於經由不同屬性之代表，根據不
    同之見解，獨立行使職權，共同作成決定，應認享有判斷餘
    地。在判斷餘地範圍內，行政法院祗能就行政機關判斷時，
    有無遵守法定秩序、有無基於錯誤之事實、有無遵守一般有
    效之價值判斷原則、有無夾雜與事件無關之考慮因素等事項
    審查，其餘有關行政機關之專業認定，行政法院應予尊重。
    」為最高行政法院95年度判字第2143號判決所揭示。是土地
    公告現值之評定，涉及市場調查等專業知識，法令上亦另設
    有超然中立「地價評議委員會」進行評定審核（參閱平均地
    權條例第4條），則人民針對公告土地現值，其所得請求法
    院審查者，應限於評定作業程序之遵守，確保評定作業之公
    正性及公平性者為限。對於權責機關依法查估評定之公告土
    地現值，人民應無權置喙，方能維持公告土地現值之確信力
    及穩定性。次查，依據平均地權條例與土地稅法規定，公告
    現值係調查土地市場價格變動情形，估計區段地價，於每年
    調整一次，作為課徵土地增值稅、遺產稅、贈與稅及土地徵
    收補償地價之依據。再者，公告現值乃係經各縣（市）地價
    及標準地價評議委員會評定後，呈報內政部審核並准予備查
    後，方具法定效力。而各縣（市）地價評議委員會，又係由
    有關機關代表與地方公正人士及專家學者等共同組成。固然
    ，政府每年公告之土地現值，應適切反映轄區土地之一般正
    常合理市價，而本件系爭土地之公告現值，既經被告踐行法
    定作業程序後始予公告，如前所述，則其評定之現值，若非
    顯有錯誤，自不得任意變更業經依法公告確定之行政處分，
    期以維持公告現值之確信力及穩定性。換言之，依照現行平
    均地權條例第46條之規定，即公告現值依法公告前，應先提
    交具有客觀、公正、專業、超然性質之地價評議委員會詳加
    審議認定，迨至其完成評定，並依法公告之後，當已發生公
    法上之效力，原告事後不服系爭土地之公告現值，即應指明
    被告在調查估計過程中有何違法之處，以致影響到公告現值
    之評定結論，而非原告自認系爭土地之地理位置優越及農作
    如何豐富等情，致被告所訂之地價偏低為依據。況除89年至
    92年因經濟不景氣，整體地價呈現下跌趨勢致系爭土地公告
    現值有微幅調降外，從93年至95年即未予調降，此有85年至
    95年地價調降情形表及下營鄉○○段5042-1等4筆土地所屬
    地價區段附近地價調整情形表附於本院卷可參。從而被告對
    系爭土地之徵收補償，按徵收當期土地公告現值加4成計算
    ，即無不當。是原告主張：其所有系爭土地屬嘉南平原農業
    菁華區，價值高昂，被告卻自90年起連續調降土地公告現值
    ，造成公告現值明顯偏低，未能切合當時土地之實值，有違
    地價及標準地價評議委員會評議作業規範第6點之規定云云
    ，委無足採。
七、綜上所述，原告之主張均不足採，被告按系爭土地95年度公
    告土地現值另加4成予以補償，業已踐行法定程序，於法尚
    無不合，是被告否准原告以89年度公告現值加4成作為補償
    地價之請求，並無違誤。訴願決定以原告提起訴願未經合法
    復議程序，而決定不受理，其理由雖有不同，但結論並無二
    致，尚應維持。原告起訴請求判決撤銷訴願決定及原處分，
    為無理由，應予駁回。又本件事證已臻明確，
    兩造其餘之攻擊防禦方法，核與本件判決結果不生影響，爰
    不一一論述，附此敘明。
據上論結，本件原告之訴為無理由，依行政訴訟法第218條、第1
95條第1項後段、第98條第1項前段、第104條、民事訴訟法第385
條第1項前段、第85條第1項前段，判決如主文。
中　　華　　民　　國　　96　　年　  11　　月　 22  　 日
                  第二庭審判長法  官  江幸垠
                              法  官  簡慧娟
                              法  官  許麗華
以上正本係照原本作成。
如不服本判決，應於判決送達後20日內向本院提出上訴書狀，其
未表明上訴理由者，應於提起上訴後20日內向本院提出上訴理由
書（須按對造人數附繕本）；如於本判決宣示或公告後送達前提
起上訴者，應於判決送達後20日內補提上訴理由書（須附繕本）
。未表明上訴理由者，逕以裁定駁回。
中　　華　　民　　國　　96　　年　  11　　月　 22  　 日
　　　　　　　　　　　　　　　書記官  李昱
